【裁判字號】    98,上訴,4019
【裁判日期】    981030
【裁判案由】    誣告
【裁判全文】
臺灣高等法院刑事判決                98年度上訴字第4019號
上  訴  人
即  被  告  甲○○
選任辯護人  余欽博律師
上列上訴人因誣告案件，不服臺灣臺北地方法院98年度訴字第55
號，中華民國98年8月21日第一審判決（起訴案號：臺灣臺北地
方法院檢察署97年度偵字第26492號），提起上訴，本院判決如
下：
    主  文
上訴駁回。
甲○○緩刑貳年，緩刑期間付保護管束，並應向指定之公益團體
、地方自治團體或社區提供肆拾小時之義務勞務。
    事  實
一、甲○○於民國95年7月至同年12月19日止，陸續向其女友乙
    ○○借款，乙○○分以匯款或現金方式交付借款，嗣乙○○
    要求需書立借據始願出借最後1筆款項新臺幣（下同）160萬
    元，並交付空白之「個人借款契約」（下稱借款契約）予甲
    ○○填載，甲○○親填借款人姓名、身分證字號、地址、電
    話、借款金額、期間、清償日、契約份數、立約日期等內容
    後，即於同年12月19日前之12月某日交予乙○○收執，乙○
    ○即於同年12月19日匯160萬元至甲○○第一商業銀行（下
    稱第一銀行）00000000000號帳戶，借款金額合計380萬元。
    嗣乙○○於96年8月13日執借款契約向臺灣士林地方法院聲
    請對甲○○核發支付命令而經准許。詎甲○○為脫免債務，
    明知契約為己親填，竟意圖使乙○○受刑事處分，於96年10
    月2日委由不知情之余欽博律師具狀向臺灣臺北地方法院檢
    察署提出乙○○涉犯行使偽造私文書、使公務員登載不實罪
    嫌之告訴，而虛捏乙○○偽造借款契約持向臺灣士林地方法
    院行使聲請核發支付命令之不實情事，誣指乙○○涉犯行使
    偽造私文書、使公務員登載不實罪嫌，嗣檢察官認其犯罪嫌
    疑不足，以臺灣臺北地方法院檢察署檢察官97年度偵字第19
    74號為不起訴處分，經臺灣高等法院檢察署同年度上聲議字
    第1308號處分書駁回再議而確定。
二、案經乙○○訴由臺灣士林地方法院檢察署檢察官呈請臺灣高
    等法院檢察署檢察長令轉臺灣臺北地方法院檢察署檢察官偵
    查起訴。
    理  由
壹、證據能力：
    被告或訴訟關係人未爭執錄音譯文之真實性，即無辨認錄音
    聲音之調查必要性，是法院於審判期日就此如已踐行提示譯
    文供當事人辨認或告以要旨，使其表示意見等程序並為辯論
    者，其所為之調查證據程式即無不合（最高法院96年度臺上
    字第1869號判決參照）。查本件當事人俱不否認卷附錄音譯
    文之真實性，並經原審及本院於審理時依法踐行文書證據之
    調查（原審卷第29頁、本院卷第40頁），自有證據能力。至
    其餘憑以認定本案犯罪事實之非供述證據（詳後述），查無
    違反法定程序取得之情，依刑事訴訟法第158條之4規定反面
    解釋，亦具證據能力。
貳、實體部分：
一、訊據上訴人即被告甲○○固坦承95年7月至同年12月19日止
    ，曾收受告訴人乙○○匯款350萬元，惟辯稱：該筆款項係
    贈與而非借貸，伊並未書立系爭借款契約云云。經查：
  (一)告訴人以現金、匯款方式交付被告款項金額合計380萬元，
    告訴人嗣持借款契約影本向臺灣士林地方法院聲請對被告核
    發支付命令，被告遂於96年10月2日委由不知情余欽博律師
    對告訴人提出行使偽造私文書、使公務員登載不實罪嫌之告
    訴，檢察官認其犯罪嫌疑不足，以臺灣臺北地方法院檢察署
    檢察官97年度偵字第1974號為不起訴處分，經臺灣高等法院
    檢察署同年度上聲議字第1308號處分書駁回再議而確定等情
    ，業據被告確於原審供承：有收到告訴人匯款350萬元（原
    審卷第13頁背面至14頁），且被告於另案告訴人被訴偽造文
    書案件中以告訴人身分在偵查庭之陳述及於96年9月30日與
    告訴人通話時，均未否認金額為380萬元，有訊問筆錄、譯
    文存卷可參【臺灣臺北地方法院檢察署96年度他字第9027號
    卷（下稱他卷）第37至38頁、原審卷第23至26頁】，亦經告
    訴人於原審證述明確，復有告訴人存摺、存款存根聯、支付
    命令聲請狀、臺灣士林地方法院96年度促字第25469號支付
    命令、被告96年10月2日刑事告訴狀、律師委任狀、臺灣臺
    北地方法院檢察署97年度偵字第1974號不起訴處分書、臺灣
    高等法院檢察署同年度上聲議字第1308號處分書在卷可憑（
    他卷第25至28、6至8、1至4頁、同署97年度偵字第1974號卷
    第15、20至21頁），是此部分事實，合先認定。
  (二)依被告於另案偽造文書案件於偵查中陳稱：伊從去年（指95
    年）開始有還告訴人錢，伊均以現金方式給，伊每次都是還
    5萬、10萬，一共還1百多萬，今年（指96年）5月又還100萬
    及40萬等語（他卷第37至38頁），及被告所提與告訴人96年
    9月30日電話譯文所示，被告向告訴人稱：而且我錢都已經
    還給你了（原審卷第25頁），果屬贈與，被告何需屢稱已清
    償該債務，堪認其與告訴人之金錢往來係消費借貸而非贈與
    。另參酌卷附告訴人起訴請求被告返還借款民事訴訟於97年
    5月1日成立之和解筆錄所示：被告應給付告訴人360萬元，
    自97年5月8日起，每月8日給付1萬元至清償全部債務止，如
    1期未履行視為全部到期，告訴人其餘請求拋棄（原審卷第
    70頁），若確係贈與，而非借貸，則被告豈會輕易率予承擔
    金額不貲之清償義務？故其2人間應係消費借貸關係。
  (三)告訴人於原審結證稱：伊於95年經婚姻介紹所認識被告，介
    紹沒多久就開始交往，被告說他有很多貸款，車貸、房貸、
    信用卡、銀行借款，被告共向伊借380萬元，因部分係給現
    金，故無匯款紀錄，先前借錢給被告有要求書立借據，然被
    告均未給。被告嗣要求之款項，加起來總金額龐大，故伊要
    求被告要給借據才肯貸與最後1筆款項160萬元，伊拿借款契
    約予被告簽前，被告口頭說要依契約所載還款方式即自97年
    1月8日起無息、月付1萬元清償此債務，2人就此有達成協議
    ，契約內容電腦繕打部分係伊從網路上抓標準本下來，交予
    被告，被告交還伊時，契約內容手寫部分，除伊名字以外，
    均已填載完成，伊再簽己之姓名，被告交付契約時，說契約
    係他自己所寫，交付地點在中和市○○路被告車上，契約內
    容僅有伊姓名係伊所寫，其他均係被告所寫。伊拿到契約，
    才匯最後1筆160萬，匯款及拿到契約之時間均在12月。因被
    告一直說有那張借據，他壓力很大，無法繼續跟伊在一起，
    故被告要求伊撕掉契約，伊於96年8月撕掉契約原本。被告
    嗣再向伊借款，並要求伊寫他已還清所有款項之收據，伊不
    願意寫，被告即稱他要去大陸，不會再還錢，2人因而於96
    年8月分手等語（原審卷第60至63頁、臺灣士林地方法院檢
    察署97年度他字第1372號卷第31頁）。故告訴人僅能提出借
    款契約之影本供法院審酌，而卷附借款契約因係影本無法鑑
    定其字跡，固經內政部警政署刑事警察局以97年9月23日刑
    鑑字第0970139342號函、法務部調查局98年4月9日調科貳字
    第09800230490號函覆在卷可憑（臺灣士林地方法院檢察署
    97年度他字第1372號卷第38頁、原審卷第38頁）。惟觀諸該
    契約：「甲方：甲○○…甲方向乙方借款新臺幣參佰捌拾萬
    元整…二、本借款之期間自民國97年1月8日起至民國129 年
    8月8日。三、本借款係無息借款，還本方式如下列：(一)自97
    年1月8日起，每月8日攤付本金10,000元。…七、本契約乙
    式貳份，由甲乙方各執壹份，以資信守。立契約書人甲方：
    甲○○（簽章）…身分證號碼：Ｚ000000000。聯絡地址：北
    縣汐止市○○○路298-1號。聯絡電話：0000000000…中華
    民國97年1月8日」（他卷第5頁），其中「甲○○」、「參
    佰捌拾萬」、「97」年「1」月「8」日起至民國「129」年
    「8」月「8」日、自「97」年「1」月「8」日起、本契約乙
    式貳份、「甲乙」方各執壹份、甲方：「甲○○」、「Ｚ000
    000000」、「北縣汐止市○○○路298-1號」、「000000000
    0」、「中華民國97年1月8日」引號內文字之筆跡、筆順、
    運勢、勾勒、字體結構及外型，與卷附被告於偵查中當庭書
    寫相同文字之筆勢、警詢及偵查暨原審準備程序之簽名互核
    相符（他卷第19、38至40頁、臺灣士林地方法院檢察署97年
    度他字第1372號卷第26、28頁、原審卷第15頁），且與告訴
    人書寫被告姓名、身分證字號之筆跡明顯不符（他卷第41頁
    ），足認契約內容係被告親填，非告訴人所偽造。復參以契
    約所示借款自97年1月8日起，每月8日攤付1萬元，則380萬
    元債務需時31年又8月始能全部清償，告訴人何需偽造自契
    約交付1年後清償期始屆至，且長達31年餘之清償期間等如
    此顯有害於己債權受償，而完全利於借款人即被告一方之還
    款條件？益徵該契約係被告親填。是告訴人所證：伊僅簽名
    ，契約內其餘手寫文字部分均係被告所為等語，係屬真實，
    被告辯稱契約非己所寫，係告訴人偽造云云，洵係飾卸之詞
    ，而不足採。
  (四)被告及其辯護人另以：告訴人就交付契約予被告填寫之時間
    ，先稱95年10月，後稱同年12月；撕毀契約一情於偵查中並
    未言及，於民事訴訟始稱業遭撕毀；告訴人與被告於96年9
    月30日電話譯文：「被告：沒有啊，妳當初，我就想說我接
    到支付命令，那我想說，妳當初不是跟我說，錢給我就沒有
    想過要我還？告訴人：對啊！被告：這是假的嗎？告訴人：
    不是假的，但妳之後的作為，讓我覺得…」，顯見告訴人指
    述不實，2人係贈與云云。惟查：
  1.告訴人就借款契約各部內容由何人填載及填載方式、契約交
    付之原因、地點、契約係被告所簽立等情，歷次證述互核一
    致，且與借款契約所示確係被告字跡及上揭事證亦屬相符，
    是告訴人關於2人係借貸而非贈與，契約係被告簽立之證詞
    ，當屬真實可信，自不得僅以告訴人所證內容稍有參差，即
    謂其證詞全無憑採（最高法院97年度臺上字第96號判決參照
    ）。且告訴人於警詢於即稱：甲○○是在95年12月間簽立借
    款契約等語（他卷第22頁），於偵訊時則更明確陳稱：伊係
    在95年10月將借款契約給甲○○帶回去看，95年12月甲○○
    填上佰捌拾萬及日期交還給伊等語（他字卷第37頁），顯
    見告訴人就被告簽立借款契約之日期均稱係95年12月，95年
    10月僅係告訴人將借款契約交予被告過目之期間，難認告訴
    人之陳述有何扞格不一之處。又告訴人究係何時向法院或檢
    察官陳明契約原本遭撕毀一情，原無礙於法院依前揭事證所
    為契約係被告親簽之認定，是被告及其辯護人此部分所辯，
    並不足採。
  2.卷附被告與告訴人當日譯文：「被告：中午不是你都會找我
    。告訴人：然後呢？被告：對啊！我不是有拿錢給妳，5萬
    、10萬的拿給妳，妳忘記了嗎？告訴人：你哪有拿錢給我，
    你哪有拿錢給我。被告：妳不承認，也不…而且今年5月我
    也拿40萬跟100萬給妳。告訴人：亂講。…告訴人：你現在
    打這電話目的是什麼，你現在打這電話目的是什麼，你現在
    電話都用暫不接聽，當初是你說要按月還。被告：我根本沒
    有說過這種事，而且我錢都已經還給你了。…告訴人：你打
    電話的目的是什麼？被告：再見！（通話結束）」（原審卷
    第24至26頁），可知被告顯係設計對話企誘取告訴人對己有
    利言詞，並於告訴人察其不軌之圖時即結束通話。被告與告
    訴人於通話時雖有下列通話：「被告稱：...妳當初不是跟
    我說，錢給我就沒有想過要我還？告訴人：對啊！」，惟被
    告確有簽立借款契約，已如前述，顯然其與告訴人間之金錢
    關係並非贈與，且本院審酌被告向告訴人借款時，雙方為男
    女朋友關係，衡情男女情誼濃蜜時，雙方間縱有借款關係，
    借款之一方亦念及彼此情愫，未必期待他方返還，惟尚不能
    以此反推此種期待即係贈與或免除債務。是不得執該譯文內
    告訴人片斷應語，遽為有利於被告之認定。
  (五)辯護人雖主張：被告確實未曾書立該借款契約，始會於收到
    台灣士林地方法院之支付命令後，始委託律師具狀對告訴人
    提出告訴，被告若知悉借款契約上之字跡與其簽名雷同，豈
    敢故意對告訴人提出偽造文書之告訴云云。惟依告訴人上揭
    證詞，被告既已知悉告訴人於96年8月撕掉借款契約原本，
    被告顯然係認知告訴人就其等間之借貸關係已無所憑據，方
    逕對告訴人提起偽造文書告訴，尚難遽此謂被告無誣告之故
    意。
  (六)綜前所述，被告上揭辯解，僅係推諉之詞，無足採信。被告
    與告訴人間係消費借貸，且借款契約係被告本人所簽立，被
    告明知此情，竟虛捏不實情事為申告，足認有誣告故意，是
    本件事證明確，被告犯行堪以認定，應依法論科。
二、原審據上事實認定，認被告係犯刑法第169條第1項誣告罪，
    且被告利用不知情余欽博律師代為提出告訴，係間接正犯，
    並審酌被告並無前科，素行炯可，惟狡詞卸責，毫無悔意，
    為脫免債務始為虛偽申告之犯罪動機、目的、大學畢業智識
    程度、對國家司法權正確行使之危害程度、生活狀況、未與
    告訴人和解等一切情狀，對被告量處有期徒刑6月之刑罰。
    經核原審認事用法均無違誤，對於刑期之宣告及定執行刑之
    裁量刑，亦屬妥適，被告猶執前詞上訴，指摘原判決不當，
    為無理由，應予駁回。
三、本院另查被告未曾受有期徒刑以上刑之宣告，有本院被告全
    國前案紀錄表可稽，其於與告訴人清償借款之民事訴訟中，
    已就借款關係成立分期清償之和解筆錄，告訴人並就本件刑
    事誣告向檢察署具狀撤回為和解條件，此有該和解筆錄可稽
    （本院卷第18頁），刑事誣告罪為公訴罪，告訴人固無從撤
    回告訴，惟應認告訴人就本件刑事誣告已不欲追究，且被告
    經此教訓後，應知警惕，信無再犯之虞，本院因認原審對其
    所宣告之刑，以暫不執行為適當，爰依刑法第74條第1項第1
    款規定，宣告緩刑3年。且為導正被告之偏差行為，應命被
    告向指定之公益團體、地方自治團體或社區提供40小時之義
    務勞務，用以體察正當生活價值與服務社會，並依同法第74
    條第2項第5款、第93條第1項第2款規定，於緩刑期間宣付保
    護管束。至於被告究應向何公益團體、地方自治團體或社區
    提供義務勞務，屬執行之問題，應由檢察官斟酌考量被告性
    別、家庭、身份、職業、經歷、特殊專長、體能狀況及素行
    紀錄與參加意願等因素，再依義務勞務執行機構之地域、特
    性及勞務內容等為適當之安排，附此敘明。
據上論斷，應依刑事訴訟法第368條，刑法第74條第1項第1款、
第2項第5款、第93條第1項第2款，判決如主文。
本案經檢察官柯麗鈴到庭執行職務
中    華    民    國    98    年    10    月    30    日
                  刑事第二庭審判長法  官  洪光燦
                                  法  官  李麗玲
                                  法  官  林恆吉
以上正本證明與原本無異。
如不服本判決，應於收受送達後10日內向本院提出上訴書狀，其
未敘述上訴之理由者並得於提起上訴後10日內向本院補提理由書
（均須按他造當事人之人數附繕本）「切勿逕送上級法院」。
                                  書記官  陳盈璇
中    華    民    國    98    年    10    月    30    日
附錄本案論罪科刑法條全文：
中華民國刑法第169條第1項
意圖他人受刑事或懲戒處分，向該管公務員誣告者，處7年以下
有期徒刑。


司法院資訊處製作；財團法人民間司法改革基金會備份。
